臺灣臺北地方法院刑事判決　　　　　　　95年度訴字第1974號
公　訴　人　台灣台北地方法院檢察署檢察官
被　　　告　丙○○
上列被告因偽造文書等案件，經檢察官提起公訴（95年度偵字第
13439 號），本院判決如下：
    主  文
丙○○無罪。
    理  由
一、公訴意旨略以：被告丙○○係伸瑞地政士事務所員工，受告
    訴人丁○○之委任，處理告訴人所有坐落臺北縣泰山鄉○○
    段18地號土地（應有部分）及其地上建號1019號（門牌號碼
    ：臺北縣泰山鄉○○○街56號5 樓）建物（下稱系爭不動產
    ）設定抵押權予乙○○之事務，而收受告訴人之印章、國民
    身分證影本、印鑑證明、系爭不動產之所有權狀等證件，竟
    未經告訴人之同意，基於意圖為自己不法利益及偽造私文書
    之犯意，偽造其自己為權利人，告訴人為義務人之系爭不動
    產抵押權設定契約書及土地登記申請書，於民國94年12月16
    日，持向臺北縣新莊地政事務所（下稱新莊地政事務所）行
    使，使該管公務員於同年月20日將上開不實事項登載於職務
    上所掌之土地登記簿，虛偽設定系爭不動產本金最高限額新
    臺幣（下同）10萬元抵押權予丙○○，而為違背其任務之行
    為，致生損害於告訴人之利益及土地登記公信力管理之正確
    性。因認被告涉犯刑法第216條、第210條行使偽造私文書罪
    、第214 條使公務員登載不實罪及第342條第1項背信罪嫌（
    所犯上開3 罪為牽連犯關係）等語。
二、按犯罪事實應依證據認定之，無證據不得認定犯罪事實；不
    能證明被告犯罪者，應諭知無罪之判決，刑事訴訟法第154
    條第2項、第301 條第1項分別定有明文。又按事實之認定，
    應憑證據，如未能發現相當證據，或證據不足以證明，自不
    能以推測或擬制之方法，以為裁判基礎；且認定犯罪事實所
    憑之證據，雖不以直接證據為限，間接證據亦包括在內；然
    而無論直接或間接證據，其為訴訟上之證明，須於通常一般
    之人均不致有所懷疑，而得確信其為真實之程度者，始得據
    為有罪之認定，倘其證明尚未達到此一程度，而有合理之懷
    疑存在時，即無從為有罪之認定，最高法院分別著有40年台
    上字第86號、76年台上字第4986號判例意旨可稽。再按告訴
    人之告訴，係以使被告受刑事訴追為目的，是其陳述是否與
    事實相符，仍應調查其他證據以資審認。最高法院52年臺上
    字第1300號判例意旨亦可資參照。
三、訊據被告潘永申固不否認有受告訴人之委任，辦理系爭不動
    產之抵押權登記給乙○○，且將系爭不動產設定本金最高限
    額抵押權給自己之事實，惟堅決否認有何背信等犯行，辯稱
    ：我在94年8月8日受告訴人、姚輝女士的委任，辦理系爭不
    動產之土地、房屋所有權移轉時，契稅、土地增值稅及相關
    規費總共9 萬多元，告訴人沒有付給我，該案有辦妥移轉登
    記，是從姚輝名下過戶到告訴人名下，本案告訴人委託我辦
    理上開房地之所有權移轉及抵押權設定，所有權移轉是要移
    轉給乙○○，抵押權設定是要設定給乙○○及我，告訴人在
    94年12月16日在新莊地政事務所有交付印鑑證明、房地產狀
    ，讓我填寫相關書表，我填寫完之後，就交給告訴人親自送
    件，我當初填寫的書表有包括設定最高限額抵押權10萬元給
    我的申請書、抵押權設定契約書，連同乙○○的部分之申請
    文件我都交給告訴人，所以是告訴人親自送件等語。
四、公訴人認被告丙○○涉有行使偽造私文書罪、使公務員登載
    不實、背信等罪嫌，無非以告訴人丁○○之指訴及相關不動
    產登記資料等證據，為其所憑之論據。經查：
  (一)系爭不動產原為案外人姚輝所有，嗣由被告擔任代理人，於
    94年9 月12日以買賣為登記原因，向臺北縣新莊地政事務所
    辦理所有權移轉登記給告訴人，並於同年月14日登記完竣；
    其後於94年12月16日，被告復受告訴人之託，由被告填載相
    關書表內容後，向臺北縣新莊地政事務所遞件（究由何人遞
    件申請，被告及告訴人所述不一，詳後述）申請就系爭不動
    產設定本金最高限額195 萬元抵押權給乙○○及就系爭不動
    產辦理由丁○○預約出賣與乙○○之預告登記等情，為被告
    所不爭執，並經證人丁○○證述明確，且有系爭不動產之土
    地、建物登記第一類謄本、臺北縣新莊地政事務所96年1 月
    22日北縣莊地登字第0960000953號函及所附土地登記申請書
    、土地建築改良物買賣所有權移轉契約書、土地增值稅、契
    稅繳款書、印鑑證明（姚輝）、丁○○、姚輝之國民身分證
    影本、土地、建物所有權狀及該所95年9 月26日北縣莊地登
    字第0950016058號函及所附土地登記申請書、土地建築改良
    物抵押權設定契約書、印鑑證明（丁○○）、丁○○、乙○○之國民身分證影本、預告登記同意書等書證在卷可稽。
  (二)證人丁○○固於本院審理時證稱：乙○○有借我錢，但她要
    求我先辦理設定抵押，才要借我錢，94年12月16日上午在新
    莊地政事務所就是要辦理這件事情，後來被告說要幫我辦理
    買賣過戶事宜，所以我才把資料交給被告去辦理，我交付給
    被告的資料包括買賣雙方的印鑑、土地、建物謄本、印鑑證
    明、所有權狀、身分證影本等證件，委請被告辦理買賣過戶
    事宜，我交付上開資料給被告後，我就離開地政事務所。於
    95年1 月18日左右，被告打電話告訴我泰山房子被銀行查封
    ，無法辦理過戶，經我追查之後，是安泰銀行，我就去安泰
    銀行城中分行詢問為何房子被查封，因此才知道該房子被被
    告設定抵押權的事情等語。然查：
    1.就被告與告訴人、乙○○於新莊地政事務所見面之時間一
      節，被告供稱係在94年12月16日下午等語，證人乙○○則
      於本院審理時證稱其與丁○○係在94年12月15日上午前往
      桃園縣桃園地政事務所辦理另件抵押權登記，因此應該是
      在94年12月15日下午與被告見面，而非16日等語，與證人
      丁○○上開所證係在94年12月16日上午等語，均有不符，
      惟依卷附之前開系爭不動產土地登記申請書（申請登記事
      由：抵押權登記設定）所示，其上所載新莊地政事務所收
      件時間為94年12月16日17時32分，被告既與告訴人、乙○○在新莊地政事務所碰面，且被告及證人丁○○亦均陳稱
      兩人有進入新莊地政事務所內一段時間（被告稱進入新莊
      地政事務所內達1 個多小時等語，證人丁○○則證稱約半
      小時等語），被告當係當場完成相關申請登記事宜，應無
      擇日或隔日再次前往新莊地政事務所遞件申請之必要（若
      認為被告係偽造土地登記申請書向地政機關辦理系爭不動
      產抵押權設定登記給自己，被告亦可在丁○○離開事務所
      後再行偽造，無須擇日或隔日再次前往新莊地政事務所遞
      件申請），是應以被告上開所供其與告訴人、乙○○於新
      莊地政事務所見面係在94年12月16日下午等語，較為可信
      ，證人乙○○、丁○○上開所證，容或為記憶上之誤差，
      此先予敘明。
    2.被告與告訴人、乙○○在上開時、地碰面後，被告旋與告
      訴人進入新莊地政事務所，已如前述，縱依證人丁○○所
      證進入新莊地政事務所約半小時等語（被告稱進入新莊地
      政事務所內達1 個多小時等語），時間亦非短暫，則證人
      丁○○應非如其所證稱僅係在地政事務所內將相關證件資
      料交給被告般單純，且依前開新莊地政事務所95年9 月26
      日函文所附土地登記申請書（收件字號：404460，申請登
      記事由：抵押權設定登記）、土地登記申請書（收件字號
      ：404470，申請登記事由：抵押權設定登記）、土地登記
      申請書（收件字號：404480，申請登記事由：預告登記）
      所示，系爭不動產設定抵押權給乙○○、被告及預告登記
      等3 件申請案件係屬連件辦理（連件序別依序為設定抵押
      權給乙○○、設定抵押權給被告、預告登記），並未分別
      申請，而證人丁○○復自承設定抵押權登記給乙○○之土
      地登記申請書上備註欄內「丁○○」之簽名，以及辦理預
      告登記中所填寫之預告登記同意書上立同意書人欄內「丁○○」之簽名，確實均係其所親為等語，顯然被告與告訴
      人於當日在新莊地政事務所內確實有填寫相關申請登記文
      件，則被告上開所辯丁○○於94年12月16日在新莊地政事
      務所有同意設定抵押權給伊等語，應屬可能。至證人乙○○雖於本院審理時證稱：當天丁○○與被告在新莊地政事
      務所門口交談，丁○○沒有進去，我及丁○○與被告在新
      莊地政事務所碰面停留的時間，不會超過10分鐘等語，不
      僅與證人丁○○上開所證不符，且依乙○○多次無息大額
      借款給丁○○，丁○○無力償還時，亦未見其積極向丁○○催討等情觀之（此均經證人乙○○於檢察官訊問時證述
      在卷），兩人交誼應屬非淺，其所證不免偏頗於告訴人丁○○，是證人乙○○前開所證，顯難採信。
    3.又被告辯稱：我在94年8月8日受丁○○、姚輝女士的委任
      ，辦理系爭不動產所有權移轉時，契稅、土地增值稅及相
      關規費含代辦費總共9 萬多元等語，業據其提出印花稅、
      土地增值稅、契稅繳款書、火災保險費收據、規費收據附
      卷可憑，證人丁○○對於上開除代辦費外之費用係由被告
      支付之事實，亦不爭執，惟證稱：我並沒有委託被告辦理
      系爭不動產之過戶登記事宜（由姚輝過戶給丁○○），是
      由甲○○委託被告辦理，我跟被告從來沒有金錢往來等語
      。而證人甲○○固於本院審理時到庭證稱：姚輝的先生開
      一家做消防器材的公司，因為生意失敗跳票，所以姚輝的
      先生向我表達要將姚輝的房子賣給我，我一開始是用告訴
      人丁○○的名字來買姚輝的房子，因為丁○○的信用比較
      好，方便貸款，丁○○只是出名將姚輝房子過戶到其名下
      。被告辦理姚輝房子過戶這件事情是我委託，辦理過戶的
      費用我也已經付給被告，至於付了多少錢，怎麼付，我都
      還要查；我知道丁○○後來將系爭不動產設定抵押給乙○○，因為我欠乙○○250 萬元，但設定多少金額我不知道
      ，我也知道後來丁○○要將系爭不動產所有權移轉給乙○○，但我不知道為何要過戶給乙○○，是丁○○決定要過
      戶給乙○○的等語，惟證人甲○○不僅未能依本院諭示提
      出相關支付款項證明，且其所證關於以被告名義購買系爭
      不動產一節，前均未經證人丁○○述及，亦與證人乙○○
      證述此次丁○○將系爭不動產設定抵押權給我之事與甲○○無關等語不符，而其既然以丁○○購買系爭不動產，自
      屬實質上所有權人，然其對於系爭不動產之處分及設定負
      擔，竟無一由其決定，亦顯與常理有違；再者，告訴人前
      為證人甲○○（對外自稱李五富）作保向銀行貸款，因甲○○無力償還，致告訴人所有之系爭不動產遭到銀行查封
      ，此業經告訴人於檢察官訊問時陳述明確，顯見告訴人與
      證人甲○○交誼匪淺，是證人甲○○上開所證，尚非可採
      ，是被告前開所辯，應非無稽。
    4.至檢察官固以被告雖辯稱系爭不動產抵押權之設定有得到
      告訴人之授權，但是其所出具之土地登記申請書（按：指
      備註欄內）卻無告訴人之簽名，而同時為乙○○設定抵押
      權之申請書上（按：指備註欄內）確有告訴人之簽名，被
      告對於自己有利之程序部分，竟然沒有告訴人之簽名其上
      ，故其所辯是因為漏載云云顯然不實，亦可證明被告未經
      告訴人之同意設定抵押等語。就此，被告則辯稱：可能是
      當時漏簽等語。經查，上開簽名於土地登記申請書之備註
      欄內，既非土地登記之應記載事項，本件又係連件申請，
      已如前述，則在填載過程中難免有所疏漏或謬誤之處，況
      且，就前開預告登記之土地登記申請書備註欄內，同樣亦
      無丁○○之簽名，是檢察官所指上情，尚難遽以採為不利
      於被告之認定。
五、綜上所述，本件檢察官所舉關於被告行使偽造私文書罪、使
    公務員登載不實及背信等犯行之證據，本院認均尚未達於通
    常一般之人均不致有所懷疑，而得確信其為真實之程度；此
    外復查無其他積極證據，足資證明被告有何公訴人所起訴之
    前揭犯行，既不能證明被告犯罪，核諸前揭說明，自應由本
    院為被告無罪之諭知。
據上論斷，應依刑事訴訟法第301條第1項，判決如主文。
本案經檢察官陳重言到庭執行職務。
中　　華　　民　　國　　96　　年　　7 　　月　　31　　日
　　　　　　　　　刑事第十三庭  審判長法　官  吳佳薇
　　　　　　　　　　　　　　　　　　  法　官  郭顏毓
　　　　　　　　　　　　　　　　　　  法　官  李明益
以上正本證明與原本無異。
如不服本判決，應於判決送達後10日內向本院提出上訴狀（應抄
附繕本）。告訴人或被害人如對於本判決不服者，應具備理由請
求檢察官上訴，其上訴期間之計算係以檢察官收受判決正本之日
期為準。
                                      書記官  劉穗筠
中　　華　　民　　國　　96　　年　　7 　　月　　31　　日
